臺灣高等法院臺中分院民事判決　九十三年度再易字第六八號
　　再審原　告　台中縣大里市公所
　　法定代理人　甲○○
　　再審被　告　乙○○
右當事人間請求給付土地使用補償費事件，再審原告對於中華民國九十三年九月七日
本院九十二年度上字第一七三號確定判決提起再審，本院於九十四年一月二十五日言
詞辯論終結，判決如左：
    主    文
再審之訴駁回。
再審訴訟費用由再審原告負擔。
    事    實
甲、再審原告方面：
一、聲明：求為判決：
（一）原確定判決不利於再審原告部分廢棄。
（二）右廢棄部分，改判駁回再審被告第二審之上訴。
二、陳述：
（一）按適用法規顯有錯誤者，當事人得以再審之訴對於確定終局判決聲明不服，民
      事訴訟法第四百九十六條第一項第一款定有明文。鈞院九十二年度上字第一七
      三號民事確定判決，判命再審原告應給付再審被告土地補償費，其法條依據為
      民法第一百七十九條，惟本件再審原告並未受有任何利益，不符合上開法條所
      定不當得利之要件，原確定判決適用法規顯有錯誤：
   (1) 民法第一百七十九條規定不當得利之成立要件有三：受有利益、致他人受
      損害，受利益與受損害間應有因果關係、無法律上原因。
   (2) 再審原告並未占有、使用再審被告所有之系爭土地，何來受有利益？再審原告
      既未受利益，與不當得利要件不符，自無返還不當得利之義務，再審被告之請
      求於法不合。
   (3) 系爭土地自七十三年起即為既成道路，當時大里市戶政事務所即編訂有門牌號
      碼，目前有車輛、行人通行其上固是事實，惟道路並非再審原告開闢，柏油路
      面亦非再審原告舖設，僅水溝蓋為再審原告所舖設，系爭土地並非再審原告所
      占有使用。
   (4) 本件再審被告依不當得利法律關係請求再審原告給付土地使用補償費，自應就
      不當得利之成立要件負舉證責任，再審被告並未具體舉出再審原告受有有何利
      益。鈞院前程序確定判決援引最高法院九十一年度台上字第四三○號判決意旨
      ：「按‧‧‧上訴人自八十四年八月十日起，有徵收系爭土地之必要，自應補
      辦徵收手續。惟上訴人未依法徵收，即在系爭土地施工，施作道路，致被上訴
      人不能對系爭土地為使用收益，自屬占用系爭土地，而侵害被上訴人對使用收
      益系爭土地利益歸屬之權利，而上訴人亦受有利益」（見判決書第六頁十三行
      ）。惟本件再審原告並未在再審被告系爭土地施工，施作道路，兩件情形不同
      ，上開判決之情形並不適用於本件。
   (5) 鈞院前程序確定判決理由援引最高法院上開判決，似認為再審原告受有之利益
      係指相當於租金之利益。惟判決書第十二頁第十五行以下載稱：「公共設施為
      市民帶來生活上之便利、及經濟之繁榮度，促使地方稅收增加，行政效率為之
      提高，此效益亦歸屬於被上訴人（即再審原告）所有，難認被上訴人未受有任
      何利益」等語。原確定判決理由所指利益實屬廣泛、抽象之利益，充其量僅是
      政府建設公共設施之反射利益，本與不當得利無關。由此可知，鈞院前程序確
      定判決對於再審原告受有何種利益一節語焉不詳、模糊不清。原確定判決適用
      民法第一百七十九條顯有錯誤。
（二）再審被告身為所有權人，對系爭土地有切身利害關係，對系爭土地之使用情形
      應更瞭解，為何美村街闢建為八公尺寬時，再審被告未於闢建之時立即阻撓，
      美村街之寬度原為三公尺寬，且供公眾通行之事實，非一朝一夕，再審被告默
      許於先，闢建為八公尺寬路面時再審被告未加阻撓於後，亦未有任何意見，行
      之多年，遲至九十一年十月始對再審原告請求不當得利，對再審原告豈是公平
      。
（三）系爭土地上之設施，僅水溝箱涵為再審原告所舖設，其餘人行道、柏油路面均
      與再審原告無關。箱涵之舖設是應再審被告申請溝渠變更，嗣後地方居民反應
      ，因明溝雜草叢生，溝岸損壞多處，嚴重影響行車及學童安全，再審原告顧及
      衛生、安全始予以舖設箱涵，並未占有系爭土地。
（四）鈞院前審援引地方自治法第十九條第六項第四款、第二十條第六項第一款：縣
      （市○○○道建設及管理、及鄉○鎮○市○道路之建設及管理，分別為縣（市
      ）自治事項、及鄉（鎮、市）自治事項之規定，認定系爭土地上之道路為再審
      原告占用。惟本件道路非再審原告闢建，應無上開法條之適用。
乙、再審被告方面：
一、聲明：求為判決：再審原告之訴駁回。
二、陳述：
（一）按「民事訴訟法第四百九十六條第一項第一款所謂適用法規顯有錯誤，係指確
      定判決違背法規或現存判例解釋者而言，‧‧‧」（最高法院七十一年台再字
      第二一０號判例參照）、「所謂適用法規顯有錯誤者，不包括漏未斟酌證據及
      認定事實錯誤之情形在內。」（最高法院六十三年台上字第八八０號判例參照
      ）、「對於民事訴訟法第四百二十七條第二項簡易訴訟程序之第二審判決，其
      上訴利益逾第四百六十六條所定之額數者，當事人僅得以其適用法規顯有錯誤
      為理由，逕向最高法院提起上訴，民事訴訟法第四百三十六條之二第一項定有
      明文。所謂適用法規顯有錯誤，係指原第二審判決就其取捨證據所確定之事實
      適用法規顯有錯誤而言。不包括認定事實不當之情形在內。」（最高法院八十
      年台上字第一三二六號判例參照）、「按對於民事訴訟法第四百二十七條第二
      項簡易訴訟程序之第二審判決，其上訴利益逾第四百六十六條所定之額數者，
      當事人僅得以其適用法規顯有錯誤為理由，逕向最高法院提起上訴，民事訴訟
      法第四百三十六條之二第一項定有明文。所謂適用法規顯有錯誤，係指原第二
      審判決就其取捨證據所確定之事實適用法規顯有錯誤而言，至其認定事實不當
      及判決不備理由或理由矛盾，則不在該條項適用之列。」（最高法院九十二年
      台簡上字第九號判決參照）。基此，依上引最高法院之判例、判決意旨，所謂
      「適用法規顯有錯誤」，係指確定判決違背法規或現存判例解釋者而言，並不
      包括漏未斟酌證據、認定事實錯誤、認定事實不當及判決不備理由或理由矛盾
      在內。
（二）本件再審原告提起再審之訴，不外以：原確定判決令再審原告應給付再審被告
　　　土地補償費，其法條依據為民法第一百七十九條不當得利請求權。惟再審原告
　　　並未在系爭土地上施工施作道路，且未受有任何利益，原確定判決認定再審原
　　　告所受之利益為何，亦語焉不詳，模糊不清，自不符合上開法條要件，原確定
　　　判決適用民法第一百七十九條規定，顯有錯誤之情形等語，為其論據。惟查：
　　　前程序確定判決依其調查所得之證據，本於事實審法院認定事實之職權，認定
　　　系爭土地上之公共設施係由再審原告所設置及養護，再審原告顯有占有使用系
　　　爭土地，且原確定判決援引地方自治法第十九條及第二十條之規定，以及大法
　　　官會議字第四００號解釋，說明再審原告已因在系爭土地上設置公共設施為大
　　　里市民帶來生活上之便利及經濟之繁榮，促使地方稅收增加，行政效率提高，
　　　此效益歸屬再審原告，再審原告顯受有利益，致再審被告受損害，自應將所受
　　　之利益返還再審被告，此均屬前程序法院認定事實之職權，並無適用法規錯誤
　　　之情形，再審原告以原確定判決適用法規錯誤，提起再審，為無理由。
丙、本院依職權調閱前程序原法院九十一年訴字第三六一一號、本院九十二年上字第
    一七三號、最高法院九十三年台抗字第九六五號兩造間給付土地使用補償費事件
    卷宗。
    理      由
一、本件再審原告起訴主張：前程序確定判決（本院九十二年上字第一七三號）認定
    坐落台中縣大里市○○段五地號、同市○○段三五四地號、同段三五四之二地號
    土地均屬再審被告所有，再審原告於八十年間，以八十里鄉建字第一七六五三號
    函、及八十里鄉建字第二一二七五號函通知再審被告稱：為興辦大里鄉街計劃Ｂ
    II○○一號、及ＢII○二九號道路工程，需使用再審被告所有坐落台中縣大里市
    ○○段三五四號、面積○．○七六六一四公頃、及同段三五四之二號、面積○．
    ○三八二四二公頃之二筆土地全部，訂於一個月後報請徵收等語。惟再審原告嗣
    並未依期限辦理土地徵收事宜，竟於八十二年間未經再審被告同意，擅以上開土
    地作為都市○○道路用地，整地開闢為計劃道路使用，經再審被告多次陳情，始
    於九十年十一月十四日以「協議價購」方式購買其中瑞城段三五四之二地號土地
    ，而其餘二筆土地仍拒不辦理徵收或協議價購，再審原告占有使用前述二筆土地
    ，受有相當於租金之利益，致再審被告受有相當於租金之損害，應依民法第一百
    七十九條之規定，自八十七年十一月四日起至坐落台中縣大里市○○段五地號、
　　及同市○○段三五四地號土地辦理徵收發放補償費之日止，按年給付再審被告新
　　台幣（以下同）柒萬貳仟柒佰柒拾伍元。另應給付再審被告柒萬玖仟伍佰參拾貳
　　元及自民國九十一年十一月九日起至清償日止，按年息百分之五計算之利息。惟
　　系爭土地上之道路並非再審原告所開闢，柏油路面亦非再審原告所舖設，僅水溝
　　蓋為再審原告所設置，再審原告並未占有使用系爭土地，未受有任何利益，與民
　　法第一百七十九條不當得利之要件不符，原確定判決竟依該條之規定，認為再審
　　原告受有相當於租金之不正當利益而為再審原告敗訴之判決，其適用法規顯有錯
　　誤，有民事訴訟法第四百九十六條第一項第一款所定「適用法規顯有錯誤」之再
　　審事由，爰依該條款提起本件再審之訴，求為將本院九十二年度上字第一七三號
　　確定判決廢棄，改判駁回再審被告在前程序之第二審上訴之判決。
二、再審被告則以：民事訴訟法第四百九十六條第一項第一款所謂「適用法規顯有錯
    誤」，係指原確定判決違背法規或現存判例解釋者而言，並不包括漏未斟酌證據
    、認定事實錯誤、認定事實不當及判決不備理由或理由矛盾在內。本件原確定判
    決就其調查證據所得結果，認為再審原告未經再審被告同意，亦未依法定之徵收
    程序，擅自將再審被告所有之上述土地開闢為都市○○道路，並舖設柏油，再審
    原告受有相當於租金之不正當利益，致再審被告受有相當於租金之損害，依據民
    法第一百七十九條之規定，判命再審原告應返還不當得利與再審被告，而為再審
    原告敗訴之判決，並無不當，原確定判決適用法規並無錯誤，本件再審之訴為無
    理由等語，資為抗辯。
三、按民事訴訟法四百九十六條一項第一款規定：「有下列各款情形之一者，得以再
    審之訴對於確定終局判決聲明不服．．．．一、適用法規顯有錯誤者．．．」。
    該條所謂「適用法規顯有錯誤」，係指確定判決所適用之法規，顯然不合於法律
    規定，或與司法院現尚有效及大法官會議之解釋，或最高法院現尚有效之判例，
    顯然違反者而言，並不包括認定事實錯誤、漏未斟酌證據之情形在內。又關於事
    實審法院認定事實之職權，或法律審法院就該法律規定事項所表示之法律上之意
    見（通稱法律見解），無適用法規顯有錯誤之可言（最高法院二十年抗字第七一
    二號、六十年台再字第一七○號、六十三年台上字第八八○號、六十三年台再字
    第六七號、六十四年台再字第一四０號判例參照）。
四、
（一）再審原告主張伊未占有使用系爭土地，原確定判決認定伊有占有使用系爭土地
      ，適用法規顯有錯誤等語。就此，原確定判決已於判決理由鈙明：「‧‧‧查
      上訴人（即再審被告，以下同）所有系爭土地全部，目前分別舖設柏油道路、
      設置排水溝、及人行道，位在台中縣大里市○村街○○○村街及瑞城一街交岔
      路口一帶，該排水溝蓋上印有大里市公物字樣，上開設施目前均供大眾通行及
      使用等情，業經本院履勘現場查明屬實，並製有勘驗筆錄在卷可稽。又系爭土
      地均屬被上訴人（即再審原告，以下同）都市○○道路。已如上述。再本院函
      被上訴人應查明系爭土地上之柏油道路、人行道、及排水溝等設施，究由何人
      於何時所設置，被上訴人雖函復美村路柏油路面及排水溝約於七十五年間由建
      商開發施設，嗣因該設施毀壞影響行車安全，居民及地方民意代表均反映若不
      修補恐影響行車安全，始由被上訴人養護等語，有被上訴人九十二年十二月二
      十二日里市工字第0920035628號函在卷可稽，而被上訴人於本院審理中亦不爭
      執系爭土地於八十七年十一月四日時即已鋪設柏油路、人行道及蓋有大里鄉公
      所公物之水溝蓋，且供大眾使用，且該柏油路上繪置之分向線、停止線、及邊
      線均是由被上訴人所設置及養護等情，足見上訴人所有系爭土地均已為上開公
      共設施所占用，並供公眾使用‧‧‧被上訴人辯以其未占用系爭土地，亦未受
      有任何利益云云，自不足採」等語（見該判決第十一至十二頁）。原確定判決
      依據受命法官至現場履勘之情形，及再審原告就系爭土地上之柏油道路、人行
      道、及排水溝等設施究由何人於何時設置一節所為之函復文件內容，及上述道
      路上之分向線、停止線、邊線均係再審原告所設置及養護等情，就調查證據所
      得之結果分別詳述其准駁之理由，而認定再審原告確有占有使用系爭土地，核
      屬事實審法院認定事實之職權，按諸前開說明，即無適用法規錯誤之情形。
（二）再審原告另主張伊並未受有任何利益，原確定判決認定伊受有相當於租金之利
      益，依不當得利之法則判命伊給付上開金額，顯然適用法規錯誤等語。查原確
　　　定判決就此部分，已於判決理由中說明：「‧‧‧按縣（市○○○道建設及管
　　　理、及鄉○鎮○市○道路之建設及管理，分別為縣（市）自治事項、及鄉（鎮
　　　、市）自治事項。地方自治法第十九條第六項第四款、第二十條第六項第一款
　　　定有明文。又市區道路，係指一、都市○○○○○道路。二、直轄市及省轄市
　　　行政區域以內，都市計劃區○○○○○道路。三、中央主管機關核定人口集居
　　　區○○○○道路；市區道路附屬工程，係指道路之排水溝渠、護欄、涵洞、緣
　　　石、攔路石、擋土牆、路燈及屬於道路上各項標誌、號誌、設備等；市區道路
　　　主管機關：在中央為內政部；在直轄市為直轄市政府；在縣（市）為縣（市）
　　　政府。市區道路之修築、改善及養護，其在縣轄區內者，得由各有關鄉（鎮、
　　　市）公所辦理之。修築市區道路所需土地，得依法徵收之。市區道路條例第二
　　　條、第三條第二款、第四條、第五條、第十條亦分別定有明文。查被上訴人（
　　　即再審原告，以下同）為地方自治機關，為大里市區道路之建設、修築、改善
　　　及維護之權責機關，為謀市民生活交通之便利，對公眾使用之道路本負有設置
　　　及管理義務，為該市區道路之主管機關，被上訴人雖否認系爭土地上之上開設
　　　施為其所舖設，惟系爭土地既屬都市○○區○○道路用地，且事實上已設置柏
　　　油路、人行道、及排水溝等等公共設施，且供大眾通行、使用，並由被上訴人
　　　負責養護，及在該道路上繪置分向線、停止線、及邊線等附屬工程，並設置排
　　　水溝，應認被上訴人為達一定之行政目的、及謀公共利益而占用系爭土地，又
　　　公共設施為市民帶來生活上之便利、及經濟之繁榮度，促使地方稅收增加，行
　　　政效率為之提高，此效益亦歸屬於被上訴人所有，難認被上訴人未受有任何利
　　　益。次按因公用或其他公益目的之必要，國家機關得依法徵收人民之財產，並
　　　給予相當之補償，既成道路符合一定要件而成立公用地役關係者，所有權人對
　　　土地已無從自由使用收益，形成因公益而特別犧牲其財產上之利益，國家自應
　　　依法律之規定辦理徵收給予補償，各級政府如因經費困難，不能對上述道路全
　　　面徵收補償，有關機關亦應訂定期限籌措財源逐年辦理或以他法補償（大法官
　　　會議釋字第四００號解釋意旨參照）。系爭土地既為計劃道路，且事實上已供
　　　公眾之使用，被上訴人迄今未對系爭土地依法辦理徵收，致上訴人（即再審被
　　　告，以下同）對所有之系爭土地無法使用收益，自應負返還使用系爭土地所受
　　　之利益」等語（見原確定判決理由七所載）。原確定判決援引地方自治法之規
　　　定，詳細說明認定再審原告為大里市區道路之建設、修築、改善及維護之權責
　　　機關，且再審原告擅自將再審被告所有之系爭土地編為大里市○○市○○道路
　　　，並在系爭道路設置公共設施（設置柏油路面、人行道、排水溝，並在該道路
　　　上繪置分向線、停止線、及邊線等附屬工程），供大眾通行、使用，並由其負
　　　責養護，應認再審原告為達一定之行政目的、及謀公共利益而占用系爭土地，
　　　而受有利益，其見解符合最高法院六十一年台上字第一六九五判例之意旨，且
　　　屬事實審法院認定事實職權之行使，自無適用法規錯誤可言。
（三）原確定判決已明確認定系爭土地係再審原告所編之都市○○區○○道路用地，
      且已設置柏油路、人行道、及排水溝等等公共設施，供大眾通行、使用，並由
      再審原告負責養護及在該道路上繪置分向線、停止線、及邊線等附屬工程，另
      設置排水溝，顯見再審被告為達一定之行政目的、及謀公共利益而占用系爭土
      地，再審原告之上述設施，已為大里市市民帶來生活上之便利、及經濟之繁榮
      ，促使地方稅收增加，行政效率為之提高，此效益亦歸屬於再審原告等情（詳
      見該判決第十二頁）。再審原告空言指稱：原確定判決對於再審原告受有何種
      利益一節語焉不詳、模糊不清云云乙節，尚非可採。再審原告又主張原確定判
      決所載再審原告受有之利益，充其量僅是政府建設公共設施之反射利益，並非
      不當得利云云。惟再審原告在系爭土地上鋪設柏油、設置人行道、建造水溝箱
      涵、繪置道路分向線、停止線、邊線，以此方式占有再審被告之土地，達到其
      行政目的（為市民帶來生活上之便利、及經濟之繁榮度，促使地方稅收增加，
      行政效率為之提高），則再審原告顯然因而享受具體之利益，非僅享受反射利
      益，至於大里市民得以享受通行該道路之便利，方屬再審原告所稱之反射利益
      ，是再審原告上述主張，亦不足採。再審原告復主張原確定判決所認定其所受
      之利益，與再審被告所受之損害無因果關係云云。查原判決已於理由欄內說明
      ：「‧‧‧系爭土地既為計劃道路，且事實上已供公眾之使用，被上訴人迄今
      未對系爭土地依法辦理徵收，致上訴人對所有之系爭土地無法使用收益，自應
      負返還使用系爭土地所受之利益」等語，顯已明確認定再審原告所受之利益，
      與再審被告所受損害（即無法使用系爭土地之損害）之間有因果關係，是再審
      原告上開主張，亦無足採。
五、綜上所述，原確定判決並無民事訴訟法第四百九十六條第一項第一款所定「適用
　　法規顯有錯誤」之情形，再審原告依據該條款提起再審之訴，為無理由，應予駁
　　回。
六、據上論結，本件再審之訴為無理由，依民事訴訟法第七十八條，判決如主文。
中　　　華　　　民　　　國　　九十四　　年　　　一　　　月　　三十一　　日
~B1民事第七庭審判長法　官　邱森樟
~B2　　　　　　　　法　官　盧江陽
~B3　　　　　　　　法　官　陳賢慧
右為正本係照原本作成。
不得上訴。
~B 　 　　　　　　書記官　粘銘環
中　　　華　　　民　　　國　　九十四　　年　　　二　　　月　　　二　　　日
　　　　　　　　　　　　　　　　　　　　　　　　　　　　　　　　　　　　Ｙ
